【裁判字號】    99,聲判,36
【裁判日期】    990825
【裁判案由】    聲請交付審判
【裁判全文】
臺灣臺南地方法院刑事裁定              99年度聲判字第36號
聲  請  人  乙○○
訴訟代理人  禎和律師
被      告  甲○○
上列聲請人因告訴被告詐欺案件，不服臺灣高等法院臺南分院檢
察署檢察長駁回再議之處分（99年度上聲議字第721號），聲請
交付審判，本院裁定如下：
    主      文
聲請駁回。
    理      由
一、按告訴人不服上級法院檢察署檢察長或檢察總長認再議為無
    理由而駁回之處分者，得於接受處分書後十日內委任律師提
    出理由狀，向該管第一審法院聲請交付審判。法院認為交付
    審判之聲請不合法或無理由者，應駁回之。刑事訴訟法第二
    百五十八條之一、第二百五十八條之三第二項前段，分別定
    有明文。本件聲請人即告訴人乙○○以被告甲○○涉嫌詐欺
    罪嫌向臺灣臺南地方法院檢察署檢察官提出告訴，經該署檢
    察官於民國（下同）九十九年五月三十一日以九十九年度偵
    字第七○四三號為不起訴處分後，聲請人不服，聲請再議，
    經臺灣高等法院臺南分院檢察署檢察長於九十九年七月二十
    六日以九十九年度上聲議字第七二一號認再議為無理由而駁
    回再議，此有九十九年度偵字第七○四三號不起訴處分書及
    九十九年度上聲議字第七二一號處分書附卷可稽，聲請人於
    九十九年七月三十日收受駁回再議之處分書後，乃於十日內
    即九十九年八月六日向本院聲請交付審判，此有本院依職權
    調閱之九十九年度上聲議字第七二一號案件之送達證書及告
    訴人向本院提出之刑事聲請狀一份附卷可稽，是本件交付審
    判之聲請，程序上尚無不合，合先敘明。
二、次按九十一年二月八日修正公布之刑事訴訟法，仿德國刑事
    訴訟法強制起訴程序之設計，新增第二百五十八條之一至之
    四所規定之「交付審判制度」，其主要目的在建立檢察官處
    分權限之外部監督機制。然為避免法官權限之過度擴張，因
    而壓縮檢察官之控訴權限，甚至形成法官兼任檢審角色之「
    新糾問制」，法院對於聲請交付審判案件之審查，應限於檢
    察官不起訴處分是否違法。質言之，如檢察官係依據刑事訴
    訟法第二百五十二條規定予以不起訴處分者，應審查該處分
    是否符合該條各款之規定；若係依據同法第二百五十三條規
    定為不起訴處分者，則應審查該處分是否有裁量逾越或裁量
    濫用之情形，亦即，法院於審理交付審判之聲請有無理由時
    ，其調查證據範圍，應以偵查中曾顯現之證據為限，不可就
    告訴人新提出之證據再為調查，亦不可蒐集偵查卷以外之證
    據，又除認為告訴人所指摘不利於被告之事證未經檢察機關
    詳為調查或斟酌，或不起訴處分書所載理由違背經驗法則、
    論理法則或其他證據法則，否則，不宜率予交付審判（法院
    辦理刑事訴訟案件應行注意事項第一百三十四點及臺灣高等
    法院九十一年第一次刑事庭庭長法律問題研究會議結論參照
    ）。此乃刑事訴訟法第二百五十八條之一規定告訴人得向法
    院聲請交付審判，係新增對於「檢察官不起訴或緩起訴裁量
    權」制衡之一種外部監督機制，法院僅就檢察官所為不起訴
    或緩起訴之處分是否正確加以審查，以防止檢察機關濫權，
    依此立法精神，同法第二百五十八條之三第三項規定法院審
    查聲請交付審判案件時「得為必要之調查」，其調查證據之
    範圍，自應以偵查中曾顯現之證據為限；又為避免與刑事訴
    訟法第二百六十條之再行起訴規定混淆不清，故法院對於聲
    請交付審判案件之審查，應限於檢察官不起訴處分是否違法
    。如檢察官係依據刑事訴訟法第二百五十二條規定予以不起
    訴處分者，應審查該處分是否符合該條各款之規定；若係依
    據同法第二百五十三條規定為不起訴處分者，則應審查該處
    分是否有裁量逾越或裁量濫用之情形。至於檢察官據以不起
    訴處分之「基礎事實」，則非法院應行介入審查之對象，蓋
    法院裁定交付審判之前提，乃該案件已經跨越起訴門檻，亦
    即符合刑事訴訟法第二百五十一條第一項規定「足認被告有
    犯罪嫌疑」檢察官應提起公訴之情形，縱或法院對於檢察官
    所認定之事實有不同判斷，惟該案件必須繼續偵查始能判斷
    應否起訴者，法院仍應依據現行第二百五十八條之三第二項
    前段，以聲請無理由裁定駁回。次按告訴人之告訴，係以使
    被告受刑事訴追為目的，是其陳述是否與事實相符，仍應調
    查其他證據以資審認（最高法院五十二年度臺上字第一三○
    ○號判例意旨可資參照）。
三、交付審判意旨略以：
（一）、聲請人乙○○為師範大學美術系畢業，平日為畫家，曾
        任「師美學會」總幹事，九十六年九月間告訴人為燒錄
        儲存多年來心血建立之資料財產，包含程式碼如圖說日
        記簿、自動幻燈秀、看片器等，及十多年前書寫之日本
        五十音練習、城春有聲計算機等小程式，其中程式碼部
        分總計約為５００多ＭＢ、圖說日記簿建立之日記檔約
        十幾檔橫跨超過七年之日記內容（內有家族動態個資及
        擔任師美學會總幹事期間之公文、畫會動態及教授級藝
        術家、老師會員、一般會員等個人資料），另更有數以
        萬計攝影作品索引、縮圖等（含攝影網站發表作品、新
        光三越專注專題與彈、彈、彈連作等、會員活動照、數
        檔多張照片串成之自動幻燈秀〈如阿爸騎卡打車、台南
        燈會〉等）；告訴人遂於九十六年九月四日前往位於台
        南市○○路○段二一八號「光碟世紀公司」向被告甲○
        ○以新台幣三百元購買全新ＰＡＮＡＳＯＮＩＣ及ＴＤ
        ＫＤＶＤ－ＲＡＭ各一片，告訴人返家後，即將上開十
        多年來重要程式碼、日記簿、私密資料等檔案燒錄存入
        前開購買ＤＶＤ－ＲＡＭ片之其中一片。
（二）、次查告訴人於購買後十二天內，在ｍｓｃｏｎｆｉｇ內
        以為ｎｅｒｏ７．５．１４．４版ｉｎｃｄｓｒｖ．ｅ
        ｘｅ為木馬程式，乃取消勾選不執行，致九十六年九月
        十六日告訴人因有另重要檔案需以全新ＤＶＤ－ＲＡＭ
        儲存，惟將前開已燒錄存有檔案之ＤＶＤ－ＲＡＭ誤為
        另一片未使用之全新ＤＶＤ－ＲＡＭ，以致ＸＰ作業系
        統顯示「不能格式化（ｆｏｒｍａｔ）」之錯誤訊息，
        告訴人不知原因，即於同日（十六）持該已儲存前揭重
        要檔案之ＤＶＤ－ＲＡＭ前往「光碟世紀公司」詢問被
        告該ＤＶＤ－ＲＡＭ不能格式化之原因，詎被告身為光
        碟專家，明知ＤＶＤ－ＲＡＭ若經ｎｅｒｏ燒錄程式寫
        入資料後，放入沒有ｎｅｒｏ７．５版以上燒錄程式的
        ＸＰ作業系統，會顯示「不能格式化（ｆｏｒｍａｔ）
        」之錯誤訊息，即係表示該光碟片已寫入資料，被告竟
        意圖為自己不法之所有，趁告訴人不知原由，為詐取該
        已儲存有重要資料之ＤＶＤ－ＲＡＭ，隱瞞未告知該Ｄ
        ＶＤ－ＲＡＭ已儲存資料之事實，而以提供另片全新Ｄ
        ＶＤ－ＲＡＭ作為詐欺手段，致使告訴人陷於錯誤而交
        付該已儲存重要檔案資料之ＤＶＤ－ＲＡＭ予被告；嗣
        經告訴人在網路上與某人對談，內容提及前揭重要檔案
        資料，告訴人方警覺日記資料可能外洩，經循線方知遭
        受被告詐騙。
（三）、本件檢察署為被告不起訴處分理由略以：告訴人未提出
        任何發票或其他單據以佐證確實於前揭時地向被告購買
        全新ＤＶ    Ｄ－ＲＡＭ及向被告更換全新ＤＶＤ－Ｒ
        ＡＭ之事實；暨被  告於顧客即告訴人反應ＤＶＤ－Ｒ
        ＡＭ「不能格式化（ｆｏｒｍａｔ）」後，為告訴人更
        換另一片全新ＤＶＤ－ＲＡＭ，並無不妥之處；及被告
        與告訴人素不相識，被告無動機詐欺告訴人前開存有重
        要資料之ＤＶＤ－ＲＡＭ。等語；惟查：
    １、有關告訴人於九十六年九月十六日向被告購買全新ＤＶ
        Ｄ－ＲＡＭ，及向被告詢問為何不能格式化，經被告主
        動更換全新ＤＶＤ－ＲＡＭ之事實，有案發後告訴人前
        去「光碟世紀公司」，與被告交談之錄音內容（證一號
        ）可稽，如告訴人：「五百四十七天以前，跟妳們買的
        ，就是九十六年九月十六日退回去那一塊片到底，是Ｔ
        ＤＫ或ＰＡＮＡＳＯＮＩＣ這二個啦，我買二塊嘛。」
        、被告：「ＴＤＫ吧」，告訴人    ：「是ＴＤＫ嗎？
        反正那時候退那一片，把它追查出來，我買回去就沒事
        ，因為這很重要、、、」、被告：「我還要問老闆呢，
        因為我們都是退回給公司。」，告訴人：「對對昨天我
        有來跟他講，啊要確認一下是什麼時候，因為妳可以查
        到那個時候，就是九十六年九月十六日退的，像這種東
        西退，因為以妳們的知識一定知道，是為什麼不能ｆｏ
        ｒｍａｔ是因為有ｉｎｃｄｓｒｖ．ｅｘｅ。」、被告
        :「沒有啦，我的意思，那一次應該是跟我退的。」等
        語（詳證一號），顯徵告訴人有向被告購買全新ＤＶＤ
        －ＲＡＭ，及被告主動更換全新ＤＶＤ－ＲＡＭ之事實
        ，確屬為真。
    ２、次按被告身為光碟燒錄專家，對ＤＶＤ－ＲＡＭ若經Ｘ
        Ｐ作業系統顯示「不能格式化（ｆｏｒｍａｔ）」之訊
        息，即係表示該光碟片已燒錄儲存有資料，此為被告所
        明知，詎被告於告訴人詢問該ＤＶＤ－ＲＡＭ「不能格
        式化（ｆｏｒｍａｔ）」之原因，竟隱瞞已儲存資料之
        事實，而以另片全新ＤＶＤ－ＲＡＭ更換詐取告訴人已
        儲存重要檔案之ＤＶＤ－ＲＡＭ，難認無詐欺故意，檢
        察署未查明上開情事，遽以被告於顧客即告訴人反應Ｄ
        ＶＤ－ＲＡＭ「不能格式化（ｆｏｒｍａｔ）」後，為
        告訴人更換另一片全新ＤＶＤ－ＲＡＭ，並無不妥之處
        ，顯未就被告故為隱瞞該片ＤＶＤ－ＲＡＭ已儲存資料
        之犯意詳為勾稽，誠屬率斷。
    ３、再歹徒竊取他人檔案資料，將之洩漏販售予犯罪集團牟
        取不法利益，為一般實務所常見，此謂他人檔案資料，
        非必然皆為歹徒所認識者，更為眾所皆知之事；本件被
        告雖不認識告訴人，但其為探知獲取告訴人個人科密檔
        案資料，再伺機販售牟利或作其他使用，難謂被告無詐
        取告訴人前開存有重要資料之ＤＶＤ－ＲＡＭ之動機，
        檢察署認被告不認識告訴人即無詐欺動機，顯屬違誤。
（四）、綜上所陳，本案臺灣臺南地檢署偵查顯未完備，乃臺灣
        臺南高分院檢察署竟駁回再議，認事用法為有未當，爰
        聲請裁定交付審判等語。
四、按犯罪事實應依證據認定之，無證據不得認定犯罪事實，刑
    事訴訟法第一百五十四條第二項定有明文。再事實之認定，
    應憑證據，如未能發現相當證據，或證據不足以證明，自不
    能以推測或擬制之方法，為裁判基礎；而認定犯罪事實所憑
    之證據，雖不以直接證據為限，間接證據亦包括在內，然而
    無論是直接或間接證據，其為訴訟上之證明，須於通常一般
    人均不致有所懷疑，而得確信為真實之程度者，始得據為有
    罪之認定；又告訴人之告訴，本以使被告受刑事訴追為目的
    ，故其陳述是否與事實相符，自應調查其他證據，以資審認
    ，苟其所為攻擊之詞，尚有瑕疵，則在此瑕疵未予究明以前
    ，即不能遽採為斷罪之基礎（最高法院二十九年上字第三一
    ○五號、三十年上字第八一六號、四十年台上字第八六號、
    五十二年台上字第一三○○號、六十九年台上字第一五三一
    號及七十六年台上字第四九八六號著有判例意旨參照）。
五、經查：
（一）、按刑法第三百三十九條第一項詐欺取財罪之成立，須行
        為人主觀上有為自己或第三人不法所有之意圖，客觀上
        係以詐術使人將本人或第三人之物交付為構成要件。而
        所謂以詐術使人交付財物，必須行為人確有施用詐術，
        被詐欺人因其詐術陷於錯誤，而交付財物之因果連鎖。
        若其並未施用詐術，或所用方法不能認為詐術，或不致
        使人陷於錯誤，即不構成該罪，此有最高法院四十六年
        臺上字第二六○號判例可資參照。
（二）、本件被告甲○○於原檢察官偵查固不否認確實於九十六
        年至今在前揭公司擔任店員，惟堅決否認有何詐欺犯行
        ，辯稱：伊對聲請人乙○○並沒什麼印象，但一般顧客
        反應光碟有問題，都是直接更換新的光碟片給客人，不
        會問太多問題，不會留下顧客資料，也不會檢查光碟內
        容有無燒錄資料。收回的光碟，公司會集中後交給回收
        商等語。經查：聲請人未能提出任何發票或其他單據以
        佐證其確實於前揭時地向被告購買ＤＶＤ－ＲＡＭ空白
        燒錄片及向被告更換ＤＶＤ－ＲＡＭ空白燒錄片之事實
        ，聲請人之指述是否可信，已堪存疑。縱認聲請人所指
        述其向被告購買ＤＶＤ－ＲＡＭ空白燒錄片，並於購買
        後持已燒錄有重要資料之ＤＶＤ－ＲＡＭ燒錄片向被告
        更換新的ＤＶＤ－ＲＡＭ空白燒錄片為真。然被告於顧
        客即聲請人反應ＤＶＤ－ＲＡＭ空白燒錄片不能燒錄後
        ，為聲請人更換另一片全新ＤＶＤ－ＲＡＭ空白燒錄片
        ，並無不妥之處，遑論客觀上有何施行詐術之手段，甚
        為明灼。聲請人另辯稱：「對ＤＶＤ－ＲＡＭ若經Ｘ
        Ｐ作業系統顯示「不能格式化（ｆｏｒｍａｔ）」之訊
        息，即係表示該光碟片已燒錄儲存有資料，此為被告所
        明知，詎被告於告訴人詢問該ＤＶＤ－ＲＡＭ「不能格
        式化（ｆｏｒｍａｔ）」之原因，竟隱瞞已儲存資料之
        事實，而以另片全新ＤＶＤ－ＲＡＭ更換詐取告訴人已
        儲存重要檔案之ＤＶＤ－ＲＡＭ」云云。惟查，ＤＶＤ
        －ＲＡＭ若經ＸＰ作業系統顯示「不能格式化（ｆｏｒ
        ｍａｔ），已燒錄儲存資料僅為原因之一，該碟片亦有
        可能因為塗料不均、良率欠佳等情，而導致無法格式化
        。因此，客觀上得否僅憑不能格式化乙節，即推論出被
        告故意詐取之行為？或可推論出被告主觀上有隱瞞未告
        知該ＤＶＤ－ＲＡＭ已儲存資料之事實，而以提供另片
        全新ＤＶＤ－ＲＡＭ作為詐欺手段？恐非無疑。
（三）、其次，上開聲請人指述被告於本件退換貨處理流程，符
        合一般商業交易習慣，亦堪認已兼顧消費者之權益，被
        告應無任何施用詐術之行為。況依聲請人指述之情節，
        被告與聲請人素不相識，被告於聲請人持存有「重要資
        料」之ＤＶＤ－ＲＡＭ燒錄片前往光碟世紀公司反應該
        片ＤＶＤ－ＲＡＭ空白燒錄片不能燒錄時，並未先檢查
        該ＤＶＤ－ＲＡＭ燒錄片是否已存有資料，即更換一片
        全新ＤＶＤ－ＲＡＭ空白燒錄片予聲請人。被告既不知
        聲請人所持往之ＤＶＤ－ＲＡＭ燒錄片有何「重要資料
        」，有何「騙取」聲請人該片存有「重要資料」之ＤＶ
        Ｄ－ＲＡＭ燒錄片之動機？遑論被告騙取該片存有聲請
        人重要資料ＤＶＤ－ＲＡＭ燒錄片於事發後二年後，將
        該「重要資料」洩漏予蘋果日報等情。況且，聲請人所
        指述：「歹徒竊取他人檔案資料，將之洩漏販售予犯罪
        集團牟取不法利益，為一般實務所常見，此謂他人檔案
        資料，非必然皆為歹徒所認識者，更為眾所皆知之事；
        本件被告雖不認識告訴人，但其為探知獲取告訴人個人
        科密檔案資料，再伺機販售牟利或作其他使用，難謂被
        告無詐取告訴人前開存有重要資料之ＤＶＤ－ＲＡＭ之
        動機」云云，並未有任何具體證據可資證明。原檢察官
        因認被告罪嫌不足，而為不起訴處分，核無不合。
（四）、聲請人雖以前述理由聲請交付審判，惟按聲請人於偵查
        中仍未能提出任何發票或其他單據以佐證其確實於前揭
        時地向被告購買ＤＶＤ－ＲＡＭ空白燒錄片及向被告更
        換ＤＶＤ－ＲＡＭ空白燒錄片之事實，聲請人之指述是
        否可信，已堪存疑。縱認聲請人所指述其向被告購買Ｄ
        ＶＤ－ＲＡＭ空白燒錄片，並於購買後持已燒錄有重要
        資料之ＤＶＤ－ＲＡＭ燒錄片向被告更換新的ＤＶＤ－
        ＲＡＭ空白燒錄片為真，然被告於顧客即聲請人反應Ｄ
        ＶＤ－ＲＡＭ空白燒錄片不能燒錄後，為聲請人更換另
        一片全新ＤＶＤ－ＲＡＭ空白燒錄片，並無不妥之處。
        換言之，上開聲請人指述被告於本件退換貨處理流程，
        符合一般商業交易習慣，亦堪認已兼顧消費者之權益，
        被告應無任何施用詐術之行為，亦主觀亦乏詐欺故意之
        可言。被告為公司銷售員每天均面臨許多顧客，其於偵
        查中辯稱九十六年九月四日聲請人是否到我們店裡買Ｄ
        ＶＤ－ＲＡＭ二片伊沒有印象，且同年月十六日聲請人
        是否有到我們店換ＤＶＤ－ＲＡＭ，伊亦無印象等語，
        按被告與聲請人素不相識，被告無動機詐欺聲請人之上
        開存有重要資料之ＤＶＤ－ＲＡＭ，亦堪以採信，此外
        查無其他積極之證據證明被告涉有何詐欺之犯行，聲請
        人聲請交付審判，仍執陳詞指摘原不起訴不當，洵屬無
        理由。
六、綜上各情相互參酌，本件檢察官係依據刑事訴訟法第二百五
    十二條第十款之規定予以不起訴處分，該處分並無裁量逾越
    或裁量濫用之情形，即難僅憑聲請人片面之指訴，遽以該等
    罪責相繩。此外，聲請人所指其他理由，業經不起訴處分書
    及再議駁回理由中詳細審酌無訛，此外，復查無其他證據足
    認被告涉有上揭犯行，本院就檢察機關依其合理之裁量後所
    認定及依職權調查之事實，認並無顯然違背論理法則、經驗
    法則或其他證據調查之法則，洵屬無疑。故本案檢察機關依
    據上開事證，認為被告之罪嫌不能證明，因而為不起訴處分
    及駁回再議聲請，於事實調查程序及相關事證之評價，於法
    均無不合，聲請人猶執前詞，聲請交付審判，其聲請為無理
    由，爰依刑事訴訟法第二百五十八條之三第二項前段規定，
    裁定如主文。
中    華    民    國    99    年    8     月    25    日
                刑事第十三庭    審判長法  官  張銘晃
                                      法  官  徐文瑞
                                      法  官  黃翰義
以上正本證明與原本無異。
不得抗告。
                                      書記官  謝文心
中    華    民    國    99    年    8     月    30    日

司法院資訊處製作；財團法人民間司法改革基金會備份。
